ACORDAO-COMPLETO-2421165

ACÓRDÃO 7961/2021 ATA 15/2021 - PRIMEIRA CÂMARA

VISTOS, relatados e discutidos estes autos de Tomada de Contas Especial instaurada pelo Fundo Nacional de Desenvolvimento da Educação, em desfavor de Sheila Chaves Gama de Souza, em razão de omissão no dever de prestar contas dos recursos repassados ao município de Nova Iguaçu/RJ, para execução do programa Projovem Urbano/2010,
ACORDAM os Ministros do Tribunal de Contas da União, reunidos em sessão da Primeira Câmara, diante das razões expostas pelo relator, em:
9.1. acolher as alegações de defesa de Sheila Chaves Gama de Souza;
9.2. julgar regulares com ressalva as contas de Sheila Chaves Gama de Souza e dar-lhe quitação, com fundamento nos arts. 1º, inciso I,16, inciso II, 18 e 23, inciso II, da Lei 8.443/1992;
9.3. dar ciência do presente acórdão à responsável, ao FNDE e à Secretaria Nacional da Juventude do Ministério da Educação.

Tomada de contas especial instaurada em razão da omissão no dever de prestar contas dos recursos repassados ao Município de Nova Iguaçu/RJ, na modalidade fundo a fundo, à conta do Programa ProJovem - Urbano, no exercício de 2010.

Primeira Câmara

Fundo Nacional de Desenvolvimento da Educação; Prefeitura Municipal de Nova Iguaçu - RJ.

3. Interessados/Responsáveis:
3.1. Responsável: Sheila Chaves Gama de Souza (XXX.906.637-XX).

13.1. Ministros presentes: Benjamin Zymler (na Presidência), Walton Alencar Rodrigues (Relator) e Jorge Oliveira.
13.2. Ministros-Substitutos presentes: Augusto Sherman Cavalcanti e Weder de Oliveira.

WALTON ALENCAR RODRIGUES

Adoto, como relatório a instrução da unidade técnica (peças 50-52) , que contou com a anuência do Ministério Público junto ao TCU (peça 56) :
1.	Versam os autos acerca de tomada de contas especial instaurada pelo FNDE, em desfavor da Sra. Sheila Chaves Gama de Souza (CPF XXX.906.637-XX) , ex-Prefeita de Nova Iguaçu/RJ (gestão de 31/3/2010 a 31/12/2012) , em face da omissão da prestação de contas dos recursos repassados ao Município de Nova Iguaçu/RJ em virtude do Projovem Urbano/2010, vigente de 1/1/2010 a 31/12/2010, cujo prazo final para a apresentação da prestação de contas venceu em 30/6/2011 (peça 26) , nos termos do art. 18, §1°, da Resolução CD/FNDE 14/2010 (peça 14, p. 9) .
2.	Por oportuno, salienta-se que o Projovem Urbano/2010 teve por objeto a promoção de ações de elevação da escolaridade, qualificação profissional e participação social e cidadã dos jovens beneficiários, conforme art. 2° da Resolução CD/FNDE 14 2010 (peça 1, p. 2) .
HISTÓRICO
3.	O presente processo foi objeto de uma primeira instrução preliminar (peça 3) , a qual concluiu pela necessidade de realização da citação da Sra. Sheila Chaves Gama de Souza. A mencionada proposta de encaminhamento contou com a anuência do Secretário da Secex/BA (peça 4) , tendo sido a citação da responsável autorizada por delegação de competência do Relator deste feito, Ministro Walton Alencar Rodrigues. A citação da responsável foi levada a cabo por meio do Ofício 1801/2017-TCU/SECEX-BA (peça 6) , o qual foi recebido no domicílio da responsável que consta da base de dados da Receita Federal (peça 5) , em 11/7/2017 (peça 10) .
4.	Por oportuno, cabe ressaltar que a responsável foi citada em função da não comprovação da boa e regular aplicação dos recursos federais recebidos, em face da omissão no dever de prestar contas dos valores transferidos pelo FNDE ao Município de Nova Iguaçu/RJ, para execução do programa Projovem Urbano/2010, conforme especificado a seguir (peça 3, p. 3) :
a) realizar a citação da Sra. Sheila Chaves Gama de Souza, CPF n.º XXX.906.637-XX, ex-prefeita de Nova Iguaçu (RJ) (gestão de 31/03/2010 a 31/12/2012) , com fundamento nos arts. 10, § 1º, e 12, incisos I e II, da Lei 8.443/1992 c/c o art. 202, incisos I e II, do RI/TCU, para que, no prazo de quinze dias, apresente alegações de defesa e/ou recolha aos cofres do FNDE as quantias abaixo indicadas, atualizadas monetariamente a partir das respectivas datas até o efetivo recolhimento, abatendo-se na oportunidade a quantia eventualmente ressarcida, na forma da legislação em vigor, em decorrência da não comprovação da boa e regular aplicação dos recursos federais recebidos, em face da omissão no dever de prestar contas dos valores transferidos pelo FNDE ao município de Nova Iguaçu (RJ) , para execução do programa PROJOVEM URBANO/2010, cujo objetivo era a promoção de ações de elevação da escolaridade, qualificação profissional e participação social e cidadã dos jovens beneficiários;
	VALOR ORIGINAL (R$) 
	DATA DA OCORRÊNCIA

	  32.155,20
	13/05/2010

	    8.440,74
	13/05/2010

	    8.830,80
	13/05/2010

	    8.830,80
	13/05/2010

	285.803,10
	13/05/2010

	  32.155,20
	13/05/2010

                         Valor atualizado até 21/06/2017: R$588.401,57
b) informar à responsável de que, caso venha a ser condenado pelo Tribunal, os débitos ora apurados serão acrescidos de juros de mora, nos termos do § 1º do art. 202 do RI/TCU.
5.	Em face dessa citação, a responsável Sheila Chaves Gama de Souza apresentou as alegações de defesa constantes da peça 15, as quais, resumidamente, podem ser separadas em três argumentos distintos:
a)	A gestora dos recursos não teria sido ela, mas o então titular da Secretaria Municipal de Educação, para o qual foi delegada competência, tanto para gerir as verbas, quanto para encaminhar a prestação de contas, com base no art. 360-A da Constituição Estadual do Rio de Janeiro, no art. 88 da Lei Orgânica Municipal (peça 17) e no Decreto Municipal que delegou essa competência ao Secretário da Pasta (peça 15, p. 30-31) ;
b)	A prestação de contas deveria ser cobrada da gestão que sucedeu à sua, com fulcro no §55, art. 56, da Portaria 127/2008 do Ministério do Planejamento, Orçamento e Gestão;
c)	Embora de forma extemporânea, a responsável afirma que apresentou documentos comprobatórios dos gastos ao FNDE, em outubro de 2016 (peça 15, p. 28-64) , sem que o Fundo tenha efetuada a análise deles.
6.	Numa segunda instrução, desta feita de mérito (peça 18) , a qual contou com a anuência do Diretor e do Secretário da Secex/BA (peças 19 e 20) , foi proposto o acolhimento das alegações de defesa apresentadas pela Sra. Sheila Chaves Gama de Souza, uma vez que aquela unidade técnica entendeu que as mesmas foram suficientes para elidir as irregularidades a ela atribuídas, com a proposta de julgamento das suas contas regulares com ressalva, dando-se quitação à responsável. Deve-se ressaltar que o MP/TCU concordou com aquela proposta (peça 21) .
7.	Posteriormente, por meio do Despacho de peça 22, o Relator deste feito, Ministro Walton Alencar Rodrigues, manifestou-se nos seguintes termos (grifos acrescidos) :
Restituo os presentes autos à Secex/BA, para que indique os elementos que fundamentaram a proposta de regularidade das presentes contas, indicando a localização, nos autos, dos documentos que:
a) sustentam a afirmação contida na instrução de que "os extratos bancários e demais documentos bancários e contábeis guardam estreita relação com as notas fiscais apresentadas";
b) demonstram a correlação dos pagamentos considerados regulares com o objeto de cada repasse oriundo do Programa Projoven Urbano, visto que teriam sido feitos a empresa (conveniada) , a título de serviços de terceiros, serviços de consultoria, estudos e projetos ou serviços para fins educativos;
c) permitem a conclusão de que as finalidades dos repasses teriam sido plenamente atingidas, uma vez que não há manifestação do órgão repassador nesse sentido.
Os autos deverão retornar a este Gabinete, com as informações acima, bem assim com a manifestação da unidade técnica acerca da necessidade de renovação da citação da ex-Prefeita (por culpa in vigilando) , e de inclusão, no polo passivo desta TCE, do prefeito que lhe sucedeu (por não ter prestado contas) e do gestor dos recursos (secretário municipal com delegação de competência) .
8.	Com vistas a dar fiel cumprimento às determinações do Relator deste feito no Despacho de peça 22, em 29/8/2019, o presente processo foi objeto de nova instrução preliminar já no âmbito desta unidade técnica (peça 27) , com a anuência do Diretor e do Secretário da unidade (peça 28 e 29) , mediante a qual foi proposta a realização da diligência ao FNDE, com vistas a requerer as seguintes informações (peça 27, p. 5) :
a)	Confirmar se efetivamente a documentação constante da peça 15, p. 28-64, foi recebida pelo FNDE em outubro de 2016, antes do envio desta tomada de contas especial a este Tribunal em 30/1/2017 (peça 1, p. 1) ;
b)	Caso afirmativo, informar por que motivo a referida documentação constante da peça 15, p. 28-64, não foi objeto de análise conclusiva por parte do FNDE até a presente data;
c)	Enviar cópia de Nota Técnica a ser expedida em face da prestação de contas intempestiva do Projovem Urbano/2010 (Município de Nova Iguaçu/RJ) ;
d)	Informar sobre a pertinência e a possibilidade de os documentos oferecidos servirem de subsídio ao exame de mérito por parte do TCU.
9.	A aludida diligência foi autorizada mediante Despacho do Relator deste feito, Ministro Walton Alencar Rodrigues (peça 30) e levada a cabo por meio do Ofício 9618/2019-TCU/Secex-TCE (peça 32) , o qual foi recebido pelo FNDE em 19/11/2019 (peça 33) .
10.	Em resposta à mencionada diligência, o FNDE enviou a esta Corte o Ofício nº 46447/2019/Diade/Cgapc/Difin-FNDE (peça 34) , mediante o qual aquela Autarquia informou o seguinte:
"1. Informamos abaixo o posicionamento desta Autarquia em relação aos questionamentos estruturados por essa Corte de Contas conforme segue:
a) Confirmar se efetivamente a documentação constante da peça 15, p. 28-64, foi recebida pelo FNDE em outubro de 2016, antes do envio desta TCE à Corte de Contas em 30/01/2017.
1.1. Resposta: Informamos que a documentação citada foi recebida e protocolada por esta Autarquia em 6 de outubro de 2016 conforme corrobora o expediente em anexo [peça 37].
b) Caso afirmativo, informar por que movo a referida documentação constante da peça 15, p. 28-64, não foi objeto de análise conclusiva por parte do FNDE até a presente data;
1.2. Resposta: Esclarecemos que, por meio do Ofício nº 19775/2016 - Coaud/Audit-FNDE [peca 36], esta Autarquia encaminhou o Processo de Tomada de Contas Especial nº 23034.032287/2016-11 à Secretaria Federal de Controle Interno em 19 de agosto de 2016 razão pela qual não foi levada a efeito à época em relação à análise financeira.
c) Enviar cópia de Nota Técnica a ser expedida em face da prestação de contas intempestiva do Projovem Urbano/2010, Município de Nova Iguaçu/RJ; d) Informar sobre a pertinência e a possibilidade de os documentos oferecidos servirem de subsídio ao exame de mérito por parte do TCU.
1.3. Resposta: Informamos que o Processo nº 23034.017970/2016-28 foi encaminhado pelo FNDE à Secretaria de Nacional de Juventude para manifestação quanto ao alcance do objeto e dos objetivos na execução do Programa Nacional de Inclusão de Jovens (Projovem Urbano) , exercício de 2010, executado no âmbito do município de Nova Iguaçu/RJ conforme corrobora o Ofício nº 44891/2019/Cgaux/Digef-FNDE, em anexo [peca 38].
2. Por fim, reafirmamos o compromisso desta Instituição no sendo de atuar com eficiência e eficácia nas questões relacionadas ao controle dos recursos públicos, à análise de prestação de contas, à instauração de Tomada de Contas Especial e ao pronto atendimento às demandas oriundas de órgãos externos." (grifos acrescidos) 
11.	Por sua vez, em virtude da constatação de que, apesar de o FNDE ter adotado medidas internas com vistas a responder à diligência realizada por meio do Ofício 9618/2019-TCU/Secex-TCE (peça 32) , a mesma ainda se encontrava pendente de cumprimento, foi elaborada uma nova instrução preliminar (peça 40) , a qual contou com a anuência do Diretor e do Secretário da unidade (peça 41 e 42) , mediante a qual foi proposta a reiteração da diligência anterior ao FNDE para requerer os seguintes documentos e informações com vistas ao saneamento e ao subsídio na análise da prestação de contas do Projovem Urbano/2010 relativamente ao Município de Nova Iguaçu/RJ:
a)	Cópia de Nota Técnica a ser expedida em face da prestação de contas intempestiva do Projovem Urbano/2010 (Município de Nova Iguaçu/RJ) ;
b)	Informações sobre a pertinência e a possibilidade de os documentos oferecidos servirem de subsídio ao exame de mérito por parte do TCU.
12.	A mencionada diligência foi efetuada por meio do OFÍCIO 8278/2020-TCU/Seproc (peça 44) , o qual foi recebido pelo FNDE em 24/3/2020 (peça 45) . Ressalte-se que tal diligência foi respondida por meio do Ofício nº 11584/2020/Diade/Cgapc/Difin-FNDE (peça 47) , e enviou a Nota Técnica nº 1834067/2020/DAESP/COPRA/CGAPC/DIFIN (peça 48; peça 46, p. 3-5) , a qual será objeto de análise na seção "EXAME TÉCNICO" da presente instrução, em conjunto e em confronto com as alegações de defesa da responsável (peça 15) .
ANÁLISE DOS PRESSUPOSTOS DE PROCEDIBILIDADE DA IN/TCU 71/2012
13.	Verifica-se que não houve o transcurso de mais de dez anos desde o fato gerador sem que tenha havido a notificação do responsável pela autoridade administrativa federal competente (art. 6º, inciso II, c/c art. 19, da IN/TCU 71/2012, modificada pela IN/TCU 76/2016) , uma vez que os recursos foram transferidos em 2010 (peça 1, p. 10) , a omissão na prestação de contas se concretizou em 30/6/2011 (peça 26) , e a responsável foi notificada sobre as irregularidades pela autoridade administrativa competente por meio do Ofício n.º 1814/2014-SEOPC/COPRA/CGCAP/DIFIN/FNDE/MEC (peça 1, p. 44-45) , recebido em 19/12/2014, conforme atesta o AR correspondente (peça 1, p. 47) , e por meio do Ofício n.º 1942/2016/Seopc/Copra/Cgcap/Difin-FNDE (peça 1, pág. 23-24) , recebido em 6/7/2016, conforme atesta o AR respectivo (peça 1, p. 27) .
14.	Também se verifica que o valor original do débito é igual a R$ 376.215,84 (peça 1, p. 10) , superior, portanto, a R$ 100.000,00, na forma estabelecida conforme os arts. 6º, inciso I, e 19, da IN/TCU 71/2012, modificada pela IN/TCU 76/2016	..
15.	Por oportuno, em atendimento ao item 9.4, do Acórdão 1772/2017-TCU-Plenário (Relator Ministro-Substituto Augusto Sherman Cavalcanti) , foi efetuada pesquisa no sistema processual do TCU, e não foram encontradas tomadas de contas especiais em tramitação com débitos imputáveis ao responsável com valores inferiores ao fixado no art. 6º, inciso I, da Instrução Normativa TCU 71/2012.
16.	A tomada de contas especial está, assim, devidamente constituída e em condição de ser instruída.
EXAME TÉCNICO
Análise Preliminar:
17.	Inicialmente, cabe ressaltar que houve a devida formulação da imputação das irregularidades à responsável, como também a descrição das mesmas no expediente de citação, com base na individualização das suas condutas omissivas, as quais já foram detalhadas no item 4 desta instrução.
18.	Por outro lado, ressalta-se que foi viabilizado o exercício da ampla defesa e do contraditório em sua dimensão substancial, conforme demonstrado no item 3 desta instrução, atendendo ao art. 5º, inciso LV, da Constituição Federal c/c o art. 12, incisos I e II da Lei 8.443/1992.
19.	Outrossim, à luz do parâmetro delineado pelo Acórdão 1441/2016-TCU-Plenário, Redator Ministro Walton Alencar Rodrigues, eventual sanção administrativa a ser aplicada à responsável pelo Tribunal não estaria prejudicada pelo manto prescricional, uma vez que o prazo para prestação de contas se encerrou em 30/6/2011 (peça 26) , e o ato que ordenou a citação se deu em 28/6/2017 (peça 4) .
20.	Como se vê, o lapso de tempo entre as ocorrências irregulares e o ato que interrompeu o prazo prescricional é inferior ao decênio considerado no referido decisum.
Análise da Nota Técnica nº 1834067/2020/DAESP/COPRA/CGAPC/DIFIN (peça 48; peça 46, p. 3-5) :
21.	A análise da Nota Técnica nº 1834067/2020/DAESP/COPRA/CGAPC/DIFIN (peça 48; peça 46, p. 3-5) leva à conclusão de que o FNDE se manifestou pela suficiência da defesa consistente na documentação apresentada a título de prestação de contas, mediante o Ofício 9618/2019-TCU/Secex-TCE, de 21/10/2019, encaminhada intempestivamente pela responsável Sheila Chaves Gama de Souza, como se observa dos trechos transcritos a seguir (peça 48, p. 2; peça 46, p. 4, grifos acrescidos) :
5.2. A Secretaria Nacional da Juventude, por meio do Parecer Técnico nº 156 - PJU - SNJ/SG/PR, apensado ao SEI sob o nº 1819900, conclui, quanto ao cumprimento do objeto, pela aprovação da prestação de contas do Projovem Urbano do Município de Nova Iguaçu-RJ.
5.3. Conforme supracitado, a ex-prefeita do município em comento, Srª Sheila Chaves Gama de Souza, encaminhou documentação por meio do Ofício 9618/2019-TCU/Secex-TCE, composta de ordens de pagamento, notas de empenho, extrato da conta do programa, dentre outras informações.
5.4. Após o exame dessas peças, ficou comprovado que os recursos transferidos em 2010 foram aplicados em conta de investimento e reprogramados para o exercício seguinte, no qual os pagamentos foram realmente realizados. Assim, fica afastado o motivo que ensejou a abertura da tomada de contas especial e, além disso, registramos que não foram encontradas outras irregularidades na execução financeira do exercício em questão.
6. CONCLUSÃO
6.1. Diante do exposto, considerando o conteúdo posto à vista no item 5 desta, manifesta-se pela suficiência da defesa em tela.
ALEGAÇÕES DE DEFESA da responsável (peça 15) :
22.	Em suas alegações de defesa, a responsável alega, em síntese, o seguinte (peça 15) :
a)	A gestora dos recursos não teria sido ela, mas o então titular da Secretaria Municipal de Educação, para o qual foi delegada competência, tanto para gerir as verbas, quanto para encaminhar a prestação de contas, com base no art. 360-A da Constituição Estadual do Rio de Janeiro, no art. 88 da Lei Orgânica Municipal (peça 17) e no Decreto Municipal que delegou essa competência ao Secretário da Pasta (peça 15, p. 30-31) ;
b)	A prestação de contas deveria ser cobrada da gestão que sucedeu à sua, com fulcro no §55, art. 56, da Portaria 127/2008 do Ministério do Planejamento, Orçamento e Gestão;
c)	Embora de forma extemporânea, a responsável afirma que apresentou documentos comprobatórios dos gastos ao FNDE, em outubro de 2016 (peça 15, p. 28-64) , sem que o Fundo tenha efetuada a análise deles.
Análise em Conjunto e em Confronto:
23.	Incialmente, deve-se salientar que a imputação relativa à não comprovação da boa e regular aplicação dos recursos do Projovem Urbano/2010 imputada à responsável deve ser afastada, com o consequente afastamento do débito correspondente. Tal conclusão se baseia no fato de que a Nota Técnica nº 1834067/2020/DAESP/COPRA/CGAPC/DIFIN (peça 48; peça 46, p. 3-5) consignou que o FNDE se manifestou pela suficiência da defesa consistente na documentação apresentada pela responsável a título de prestação de contas.
24.	A Nota Técnica nº 1834067/2020/DAESP/COPRA/CGAPC/DIFIN (peça 48; peça 46, p. 3-5) registrou que a Secretaria Nacional da Juventude do Ministério da Educação, por meio do Parecer Técnico nº 156 - PJU - SNJ/SG/PR (peça 46, p. 6-39) , exarado em 13/10/2014, concluiu pela aprovação da prestação de contas do Projovem Urbano/2010 do Município de Nova Iguaçu-RJ, do ponto de vista da consecução das metas físicas (peça 46, p. 39) .
25.	Em face disso, sobretudo em razão das conclusões da Nota Técnica nº 1834067/2020/DAESP/COPRA/CGAPC/DIFIN (peça 48; peça 46, p. 3-5) e do Parecer Técnico nº 156 - PJU - SNJ/SG/PR (peça 46, p. 6-39) , pode-se inferir que o objeto do Projovem Urbano/2010 foi alcançado (peça 46, p. 4 e 39; peça 48) , razão pela qual as presentes contas podem ser julgadas regulares com ressalva, pois a documentação enviada pela ex-gestora, embora em forma intempestiva, em outubro de 2016 (peça 15, p. 28-64) , foi considerada suficiente para comprovar a regularidade da sua gestão em relação aos recursos que foram transferidos por conta do referido programa, atendendo aos termos do art. 70, parágrafo único, da Constituição Federal, combinado com os artigos 93 do Decreto-lei 200/1967 e 66 do Decreto 93.872/1986.
26.	Tal entendimento é respaldado pela jurisprudência pacífica deste Tribunal no sentido de que compete ao gestor o ônus de comprovar a boa e regular aplicação dos recursos que lhe foram confiados, conforme Acórdão 974/2018-TCU-Plenário (Relator Bruno Dantas) , 511/2018-Plenário (Relator Aroldo Cedraz) , 3875/2018-Primeira Câmara (Relator Vital Do Rêgo) , 1983/2018-Primeira Câmara (Relator Bruno Dantas) , 1294/2018-Primeira Câmara (Relator Bruno Dantas) , 3200/2018-Segunda Câmara (Relator Aroldo Cedraz) , 2512/2018-Segunda Câmara (Relator Aroldo Cedraz) , 2384/2018-Segunda Câmara (Relator José Múcio Monteiro) , 2014/2018-Segunda Câmara (Relator Aroldo Cedraz) , 901/2018-Segunda Câmara (Relator José Múcio Monteiro) , entre outros.
27.	Por oportuno, deve-se registrar que o ofício citatório foi recebido no domicílio da responsável que consta da base de dados da Receita Federal (peça 5) , em 11/7/2017 (peça 10) . Por outro lado, o Parecer Técnico nº 156 - PJU - SNJ/SG/PR, do Ministério da Educação, foi exarado em 13/10/2014 (peça 46, p. 39) . Ademais, na informação enviada a este Tribunal pelo FNDE (peça 34) , foi confirmado que a responsável enviou ao FNDE documentação a título de prestação de contas intempestiva, em outubro de 2016, antes, portanto, da remessa desta tomada de contas especial ao TCU, em 30/1/2017 (peça 1, p. 1) .
28.	Considerando, ainda, que o afastamento do débito ocorreu quando aos autos já se encontravam na fase externa da tomada de contas especial e antes mesmo da realização da citação, deve-se ressaltar que a omissão no dever de prestar contas fica caracterizada apenas a partir da citação feita pelo TCU. Portanto, a apresentação da prestação de contas antes da citação configura intempestividade no dever de prestar contas e não omissão no dever legal correspondente, devendo ser considerada como mera falha formal, hipótese que, aliada à demonstração da adequada e integral aplicação dos recursos, conduz ao julgamento das contas pela regularidade com ressalvas.
29.	Tal encaminhamento encontra respaldo na jurisprudência pacífica deste Tribunal, como se observa por meio dos precedentes a seguir:
A citação pelo TCU é o marco temporal a partir do qual a apresentação da prestação de contas não descaracteriza a omissão (Acórdão 162/2019-TCU-Primeira Câmara, Relator Ministro Bruno Dantas) .
A omissão no dever de prestar contas fica caracterizada apenas a partir da citação por essa irregularidade. Prestadas as contas antes de expedida a comunicação por parte do Tribunal, não há que se falar em incidência do art. 209, § 4º, do Regimento Interno do TCU, por falta do suporte fático delimitado pela norma (Acórdão 438/2016-TCU-Segunda Câmara, Revisor Ministro Marcos Bemquerer) .
A apresentação da prestação de contas a destempo, mas até o momento anterior ao da citação pelo TCU, configura intempestividade no dever de prestar contas. A omissão no dever de prestar contas fica caracterizada apenas a partir da citação por essa irregularidade (Acórdão 5773/2015-TCU-Primeira Câmara, Relator Ministro José Múcio Monteiro) .
Demonstrada a adequada e integral aplicação dos recursos, a falha relativa à intempestividade na apresentação de prestação de contas deve ser considerada falha formal, o que conduz ao julgamento das contas pela regularidade. O julgamento das contas pela irregularidade restringe-se às situações em que a conduta do responsável ou os danos provocados sejam igualmente graves (Acórdão 1628/2008-TCU-Segunda Câmara, Relator Ministro Augusto Sherman Cavalcanti) .
As contas devem ser julgadas regulares com ressalva quando ocorrer o atendimento ao aspecto material da prestação de contas (comprovada a boa e regular aplicação dos recursos) concomitante ao atendimento parcial do aspecto formal (intempestividade verificada na apresentação dos documentos) , tendo em vista que o descumprimento do aspecto formal configura somente uma ressalva (Acórdão 1178/2006-TCU-Primeira Câmara, Relator Ministro Augusto Nardes) .
30.	Adicionalmente, esta Corte também entende que, uma vez instaurada a tomada de contas especial, o TCU deverá julgar as contas regulares, regulares com ressalvas ou irregulares, ainda que a imputação de dano ao erário venha a ser elidida, não havendo que se falar em extinção do processo sem julgamento de mérito por esse motivo (Acórdão 1608/2016-TCU-Primeira Câmara, Relator Ministro-Substituto Weder de Oliveira) .
CONCLUSÃO
31.	Como se verificou na seção "EXAME TÉCNICO" anterior, restou evidenciada a competência do TCU para julgar o presente processo, pois se trata de recursos federais que foram repassados pelo FNDE ao Município de Nova Iguaçu/RJ à conta do Projovem Urbano/2010. Também foi caracterizada adequadamente a responsabilidade da Sra. Sheila Chaves Gama de Souza, conforme detalhado no item 4 desta instrução.
32.	Além disso, restaram demonstrados: (i) a viabilidade do exercício da ampla defesa e do contraditório em sua dimensão substancial e a regularidade na abertura do contraditório e o exercício da ampla defesa (art. 5º, inciso LV, da Constituição Federal c/c o art. 12, incisos I e II da Lei 8.443/1992) ; (ii) a suficiência dos elementos probatórios indispensáveis à formação do juízo quanto ao mérito das presentes contas  sob a responsabilidade da responsável arrolada no polo passivo deste processo (art. 5º, caput, parágrafo único e incisos I, II e IV, da IN TCU 71/2012) ; e (iii) a ausência de nulidades processuais oriundas da inobservância de formalidades que acarretem prejuízo processual à responsável ou ao interesse público (art. 171 do RI/TCU) . Portanto, estão presentes todos os pressupostos necessários para a formação do juízo de mérito das presentes contas.
33.	Por sua vez, na seção "EXAME TÉCNICO", restou comprovado que as irregularidades que motivaram a citação restaram afastadas. Por conseguinte, conclui-se pelo acatamento das alegações de defesa apresentadas pela responsável Sheila Chaves Gama de Souza (peça 15) , sobretudo em função das conclusões da Nota Técnica nº 1834067/2020/DAESP/COPRA/CGAPC-DIFIN (peça 48; peça 46, p. 3-5) e do Parecer Técnico nº 156 - PJU - SNJ/SG/PR (peça 46, p. 6-39) .
34.	Destarte, ante todo o exposto, entende-se que esta Corte deve julgar as suas contas regulares com ressalva, com fulcro nos arts. 1º, inciso I, 16, inciso II, 18 e 23, inciso II, da Lei 8.443/1992 c/c com os arts. 1º, inciso I, 208, caput, e 214, inciso II, do RI/TCU.
PROPOSTA DE ENCAMINHAMENTO
35.	Em face de todo o exposto, submetem-se os autos à consideração superior, propondo:
	a) Acatar as alegações de defesa da responsável Sheila Chaves Gama de Souza (CPF XXX.852.252-XX) , ex-prefeita Municipal de Nova Iguaçu/RJ (gestão de 31/3/2010 a 31/12/2012) ;
	b) Julgar as contas da Sra. Sheila Chaves Gama de Souza regulares com ressalva, relativamente ao Projovem Urbano/2010, com fulcro nos arts. 1º, inciso I, 16, inciso II, 18 e 23, inciso II, da Lei 8.443/1992 c/c com os arts. 1º, inciso I, 208, caput, e 214, inciso II, do RI/TCU;
	c) Encaminhar cópia do Acordão que vier a ser prolatado por este Tribunal, acompanhado do Relatório e do Voto que o fundamentarem, à Sra. Sheila Chaves Gama de Souza, ao FNDE e à Secretaria Nacional da Juventude do Ministério da Educação;
	d) Arquivar o presente processo.

8.1. Fabiano Muniz da Silva, Maria Inês Sobreira de Azevedo (1622-A/OAB-RJ) e outros.

Procurador Marinus Eduardo De Vries Marsico.

TOMADA DE CONTAS ESPECIAL. PROGRAMA PROJOVEM URBANO 2010. OMISSÃO DA PRESTAÇÃO DE CONTAS. AFASTAMENTO DO DÉBITO ANTES DA CITAÇÃO. ACOLHIMENTO DAS RAZÕES DE JUSTIFICATIVA. CONTAS REGULARES COM RESSALVA.

TOMADA DE CONTAS ESPECIAL (TCE)

Secretaria de Controle Externo de Tomada de Contas Especial (SecexTCE).

Trata-se de tomada de contas especial (TCE) instaurada pelo Fundo Nacional de Desenvolvimento da Educação (FNDE) , em desfavor de Sheila Chaves Gama de Souza, ex-prefeita de Nova Iguaçu/RJ, em razão de omissão no dever de prestar contas dos recursos repassados ao município, para execução do programa Projovem Urbano/2010, cujo objetivo era a promoção de ações de elevação da escolaridade, qualificação profissional e participação social e cidadã dos jovens beneficiários.
Os recursos foram repassados no dia 13 de maio de 2010, totalizando R$ 376.215,84. Após notificada para apresentar a prestação de contas, a responsável alegou ao FNDE que não tinha condições de conseguir os documentos necessários, junto à Prefeitura de Nova Iguaçu (peça 1, p. 52-53) . O Fundo enviou ainda outra notificação à responsável, por meio do Ofício 11942/2016 (peça 1, p. 23) , recebido em 6/7/2016 (AR à peça 1, p. 27) . 
O relatório do tomador de contas afirmou que houve omissão no dever legal de prestar contas e as justificativas apresentadas pela responsável foram consideradas insuficientes, motivo pelo qual concluiu pela irregularidade das contas e pela imputação de débito no valor total dos recursos federais repassados. 
O Certificado de Auditoria e o parecer do dirigente do órgão de controle interno foram pela irregularidade das contas (peça 1, p. 91-92) . O Ministro de Estado da Educação emitiu o seu pronunciamento em 27 de janeiro de 2017 (peça 1, p. 93) .
No âmbito externo da presente TCE, a responsável foi citada pela omissão no dever de prestar contas dos valores transferidos pelo FNDE ao Município de Nova Iguaçu/RJ, para execução do programa Projovem Urbano/2010.
Em sua defesa, a ex-prefeita alega que a gestora dos recursos não teria sido ela, mas o então titular da Secretaria Municipal de Educação, para o qual foi delegada competência, tanto para gerir as verbas, quanto para encaminhar a prestação de contas, com base no art. 360-A da Constituição Estadual do Rio de Janeiro, no art. 88 da Lei Orgânica Municipal (peça 17) e no Decreto Municipal que delegou essa competência ao Secretário (peça 15, p. 30-31) .
Argumenta que a prestação de contas deveria ser cobrada de seu sucessor, com fulcro no §55, art. 56, da Portaria 127/2008 do Ministério do Planejamento, Orçamento e Gestão, e, embora de forma extemporânea, apresentou documentos comprobatórios dos gastos ao FNDE, em outubro de 2016 (peça 15, p. 28-64) , sem que o Fundo tivesse efetuada a sua análise.
Por meio de despacho (peça 22) , determinei fossem sanadas lacunas, quanto à análise dos documentos que permitiriam atestar a boa e regular aplicação dos recursos públicos, que a unidade técnica avaliasse a necessidade de renovação da citação da ex-Prefeita (por culpa in vigilando) , e de inclusão, no polo passivo desta TCE, do prefeito que lhe sucedeu (por não ter prestado contas) e do gestor dos recursos (secretário municipal com delegação de competência) .
Para sanear os autos, a unidade técnica enviou a diligência ao FNDE que, em resposta,  informou que a documentação citada pela responsável foi recebida e protocolada em 6/10/2016; que, como já havia encaminhado a presente TCE para o Controle Interno, não realizou a análise financeira; e a Secretaria Nacional da Juventude do Ministério da Educação, por meio do Parecer Técnico 156-PJU-SNJ/SG/PR (peça 46, p. 6-39) , de 13/10/2014, concluiu pela aprovação da prestação de contas do Projovem Urbano/2010 do Município de Nova Iguaçu-RJ, do ponto de vista da consecução das metas físicas.
Novamente instado a manifestar-se, o FNDE informou que, por meio da Nota Técnica 1834067/2020 (peça 48) concluiu pela aprovação da prestação de contas do Projovem Urbano/2010 do Município de Nova Iguaçu-RJ, ao comprovar que os recursos transferidos em 2010 foram aplicados em conta de investimento e reprogramados para o exercício seguinte, no qual os pagamentos foram efetivamente realizados. 
Assim, ao registrar em sua resposta que não foram encontradas outras irregularidades na execução financeira do exercício em questão, concluiu pelo afastamento do motivo que ensejou a abertura da tomada de contas especial.
Ao verificar a suficiência dos elementos probatórios trazidos aos autos, a unidade técnica propõe que sejam acolhidas as alegações de defesa apresentadas pela responsável e que suas contas sejam julgadas regulares com ressalva (peças 50-52) , com a anuência do Ministério Público junto ao TCU (peça 46) .
Feito breve resumo dos fatos, passo a decidir.
Como informado pelo FNDE, a Secretaria Nacional da Juventude do Ministério da Educação já havia concluído pela aprovação da prestação de contas do Projovem Urbano/2010 do Município de Nova Iguaçu-RJ do ponto de vista da consecução das metas físicas, do Parecer Técnico 156-PJU-SNJ/SG/PR, de 13/10/2014.
Apesar de, em 6/10/2016, ter recebido a mesma documentação encaminhada pela responsável ao TCU em sede de alegações de defesa, apenas em meados de 2020 o FNDE procedeu à análise financeira, após ser instado por este Tribunal.
As análises realizadas pela Nota Técnica 1834067/2020/DAESP/COPRA/CGAPC/DIFIN permitem concluir pela suficiência dos documentos apresentados para comprovar a boa e regular aplicação dos recursos públicos de que trata a presente TCE e para afastar os motivos de sua instauração.
Afastado o débito, há que se analisar a situação de omissão na prestação de contas, considerando que o FNDE confirmou ter recebido a documentação encaminhada pela responsável, a título de prestação de contas, antes da remessa da presente TCE a este Tribunal, em 30/1/2017.
É pacífica a jurisprudência do TCU no sentido de que a omissão no dever de prestar contas fica caracterizada apenas a partir da citação por essa irregularidade. A apresentação da prestação de contas após o prazo final estipulado, mas até o momento anterior ao da citação pelo TCU, configura apenas intempestividade no dever de prestar contas. 
Sendo assim, acolhendo as análises precedentes como razões de decidir, acolho as alegações de defesa apresentadas por Sheila Chaves Gama de Souza para julgar regulares com ressalvas as suas contas.
Feitas essas considerações, voto para que seja adotada a minuta de acórdão que trago ao exame deste Colegiado.
TCU, Sala das Sessões Ministro Luciano Brandão Alves de Souza, em 11 de maio de 2021.
WALTON ALENCAR RODRIGUES 
Relator